臺灣彰化地方法院民事判決
111年度訴字第577號
原      告  張文欽  
訴訟代理人  陳鎮律師  
被      告  陳玉容  

            張家瑜  

            張家寶  

共      同
訴訟代理人  林思儀律師
複代理人    賴宏庭律師
上列當事人間請求移轉所有權移轉登記事件，於中華民國111年9
月14日言詞辯論終結，本院判決如下：
    主      文
原告之訴駁回。
訴訟費用由原告負擔。
    事實及理由
一、原告起訴主張：
  ㈠原告與訴外人張鉗為兄弟關係，張鉗於民國110年間向原告誆
    稱為了辦理土地分割及繼承等事宜，需原告至地政士處協同
    處理、過戶，然原告嗣後發現彰化縣○○鄉○○段000○000○0地
    號土地（下合稱系爭土地）竟於110年6月1日以贈與為原因
    ，移轉所有權登記於張鉗，始驚覺受張鉗詐欺。原告之經濟
    狀況不好，不可能以贈與方式給張鉗。惟因張鉗嗣於111年3
    月20日死亡，其繼承人為被告三人，依民法1148條被告等人
    承受訴外人張鉗於財產上一切權利、義務，爰依民法第92條
    第1項規定向被告三人寄發存證信函，撤銷前揭贈與之意思
    表示。　
  ㈡原告既已依民法第92條第1項規定，撤銷債權意思表示及物權
    意思表示，則系爭土地所有權應回復至原告所有，爰依民法
    第767條第1項中段、後段規定，請求塗銷系爭土地所有權移
    轉登記。
　㈢此外，系爭634之1地號土地雖原登記於原告名下，但實則其
    中應有部分4分之1屬於訴外人張志輝（原告之兄）；應有部
    分4分之1屬於訴外人張江鏡（原告之母），因張志輝有債務
    ，所以才會想要先借名登記給張家寶名下。直到張鉗死後才
    知道土地其實都過戶在張鉗名下，這與一開始張鉗講得不符
    ，就是詐欺。雖然移轉原因寫的是贈與，但實質上是借名登
    記關係。　　
  ㈣並聲明：①被告陳玉容、張家瑜、張家寶應就被繼承人張鉗所
    遺如附表所示之不動產，於民國110年6月1日以贈與為原因
    ，由彰化縣北斗地政事務所收件字號：110年北登資字03209
    0號所為之所有權移轉登記應予塗銷，並回復登記所有權人
    為原告。②訴訟費用由被告等負擔。
二、被告等辯以：
  ㈠原告指稱:「訴外人張鉗於110年間向原告稱為了辦理土地事
    宜，須原告至地政士事務所協同處理，然原告嗣後發現彰化
    縣○○鄉○○段000000地號土地(下稱系争土地)竟於110年6月1
    日以贈與為原因移轉登記於張鉗，始驚覺受訴外人張鉗詐欺
    。惟因訴外人張鉗已於111年3月20日死亡，其繼承人為被告
    三人，依民法第1148條規定，被告等承受訴外人張鉗於財產
    上之一切權利、義務，依民92條第1項規定向被告陳玉容、
    張家瑜、張家寶寄發存證信函撤銷前揭贈與之意思表示…」
    。所陳稱訴外人張鉗對原告施以詐術，而其係受詐欺之意思
    表示云云，被告三人均否認之。
  ㈡查本件，原告泛泛指稱遭受張鉗詐欺之意思表示，然而究竟
    原告所指稱受詐欺之過程為何？詐欺之手法為何？如何被詐
    欺？亦或是訴外人張鉗究竟如何使原告陷於錯誤，故意示以
    不實之事，令其因錯誤而為意思表示？原告應負舉證責任，
    並舉證以實其說。本件從頭到尾，均未見原告舉證說明，亦
    未提出如何遭受詐欺意思表示之證據，且原告迄未提出如何
    受詐欺意思表示之證明，是其主張顯不足為採。
  ㈢綜上所述，原告僅僅空泛陳稱遭張鉗詐欺之意思表示，惟其
    主張遭受詐欺之原因事實或證據為何，均未提出說明，且被
    告三人亦否認之，是以原告既無法證明受詐欺之意思表示，
    則原告起訴主張受詐欺意思而撤銷系爭土地贈與之意思表示
    ，於法無據，並無理由。並聲明：原告之訴駁回；訴訟費用
    由原告負擔。
三、得心證之理由：
  ㈠系爭二筆土地原本為原告所有，於110年6月1日以贈與為原因
    ，移轉所有權登記予被告等之被繼承人張鉗，張鉗嗣於111
    年3月20日死亡，其繼承人（妻）陳玉容於111年5月12日辦
    理繼承登記，取得系爭634地號土地（全部所有權）；其子
    女張家寶、張家瑜於111年5月12日辦理繼承登記，取得系爭
    634之1地號土地（所有權各2分之1）。此有戶籍謄本、繼承
    系統表、土地登記謄本、地籍異動索引為證，且兩造所不爭
    執，此部分堪信為真正。
  ㈡按因被詐欺而為意思表示者，表意人得撤銷其意思表示；故
    意以背於善良風俗之方法，加損害於他人者，負損害賠償責
    任，民法第92條第1項本文、第184條第1項後段固定有明文
    。所稱詐欺，係指對表意人意思形成過程屬於重要，而有影
    響之不真實事實，為虛構、變更或隱匿之行為，故意表示其
    為真實，使表意人陷於錯誤、加深錯誤或保持錯誤者而言。
    是項規定所欲保護之法益，為表意人意思表示形成過程之自
    由（最高法院111年度台上字第176號判決意旨參照）。次按
    按當事人主張有利於己之事實，就其事實有舉證之責任，民
    事訴訟法第277條前段定有明文。若原告先不能舉證，以證
    實自己主張之事實為真實，則被告就其抗辯事實，即令不能
    舉證，或其所舉證據尚有疵累，亦應駁回原告之請求。
　㈢經查，原告主張受張鉗之詐欺，而依民法第92條規定，撤銷
    其於110年6月1日將系爭土地以贈與為原因，移轉所有權登
    記予張鉗之意思表示。然據辦理系爭土地移轉之地政士詹碧
    玲於本院證稱：「張鉗先來找我，說張文欽要把這土地贈與
    給張鉗的下一代，我跟他說明，若要贈與給他的子女，屬於
    三親等、要課贈與稅，我建議贈與到張鉗名下，免繳贈與稅
    ，但限制五年內不能移轉。張鉗說回去考慮看看。後來張文
    欽（原告）、張鉗來辦，我跟他們解釋，當場確定受贈與人
    是誰，除了他們二人到我事務所來辦，並沒有偕同他人。」
    、「張文欽精神狀況很正常」，法官問：「有關張文欽的印
    鑑證明、身分證是當場交給你？」證人答：「在辦之前，先
    給身分證影本、土地所有權狀。印鑑是簽名那天才蓋的」。
    所以，系爭土地所有權移轉登記，係由原告偕同張鉗親自至
    地政士處，並交付印鑑證明、土地所有權狀、身分證等證件
    辦理，地政士詹碧玲亦向該當事人二人確認系爭土地之受贈
    人，實難認原告有何受張鉗詐欺之情。原告亦未提出其他證
    據以足其說，原告主張受詐欺而贈與並移轉系爭土地所有權
    云云，委無可採。
　㈣按借名登記契約，乃當事人約定一方將自己之財產以他方名
    義登記，而仍由自己管理、使用、處分，他方允就該財產為
    出名登記之契約。出名人與借名人間應有借名登記之意思表
    示合致，始能成立借名登記契約。又不動產登記當事人名義
    之原因原屬多端，主張借名登記者，應就該借名登記之事實
    負舉證責任。而負舉證責任之一方，苟能證明間接事實並據
    此推認要件事實，雖無不可，並不以直接證明為必要，惟此
    經證明之間接事實與待證之要件事實間，須依經驗法則或論
    理法則，足以推認其關聯性存在，且綜合各該間接事實，已
    可使法院確信待證之要件事實為真實者，始克當之，不得僅
    以推測之詞，作為認定之依據，否則，即屬違背證據法則（
    最高法院111年度台上字第216號判決意旨參照）。查本件原
    告另主張系爭地土地係借名登記等情，既為被告等所否認，
    自應由原告就此有利於己之事實（即確有借名契約之要約、
    承諾，借名契約之意思表示之合致等事實），負舉證責任。
　㈤原告固稱其中系爭634之1地號土地，雖原登記於原告名下，
    但實則其中因繼承伊父遺產，其所有權應有部分1/4屬於張
    志輝（原告之大哥）；應有部分1/4屬於張江鏡（原告之母
    ），因張志輝有債務，所以才會想到借名登記給張家寶名下
    ，直到張鉗死後，才知道土地竟都過戶在張鉗名下云云。惟
    不論原告稱本欲借名登記予張家寶（或張鉗）或因原告繼承
    伊父分配遺產，惟系爭634之1地號土地既原先登記為原告名
    下，當具有公示效力，原告自屬所有權人。且若係借名登記
    ，通常於辦妥登記後，原告應會執有系爭土地所有權狀原本
    ，並支付攸關費用。惟據證人地政士詹碧玲證稱：張鉗請他
    太太（陳玉容）來拿權狀回去，並支付代書費。故難認定原
    告所稱有借名登記之情形。至於原告、大哥張志輝、母張江
    鏡內部關係(源自繼承)究係應如何分配，雖原告之妹張麗滿
    到庭證稱：伊父親亡故，由伊母親及三位兄長（張輝志、張
    文欽、張鉗）繼承，三個女兒均未繼承，怕大哥張輝志會將
    遺產變賣，母親及張輝志可得繼承部分，借名登記在張文欽
    （原告）名下，然亦為渠等遺產協議之事，惟證人亦稱當時
    未有遺產分割協議書，只是口頭協議。則真象如何，尚未明
    朗。也不影響原告為該筆土地之所有權人之事實，嗣原告將
    該筆土地贈與並移轉所有權予張鉗，並非受詐欺之意思表示
    ，已如前所述，是張鉗取得系爭土地所有權，既有合法權源
    ，而被告三人為張鉗之繼承人，自得繼承張鉗財產上一切權
    利、義務。而原告所述情節，亦與借名登記法律關係要件不
    符。故其主張該筆土地，存有借名登記契約等情，亦不足採
    信（若係受詐欺而移轉登記，怎麼又是借名登記？豈非自相
    矛盾！）。從而，原告之訴，於法尚不足採，應予駁回。
四、據上論結，本件原告訴為無理由，依民事訴訟法第78條，判
    決如主文。
中　　華　　民　　國　　111 　年　　9 　　月　　29　　日
           　   民事第四庭    法　官　王鏡明
以上正本係照原本作成。
如不服本判決，須於判決送達後20日內向本院提出上訴狀（須按
他造當事人之人數附繕本）。如委任律師提起上訴者，應一併繳
納上訴審裁判費。 
中　　華　　民　　國　　111 　年　　9 　　月　  29  　日
                              書記官　王宣雄  
附表：
土地坐落 面積(平方公尺) 權利範圍 彰化縣○○鄉○○段000地號 1000 登記權利人陳玉容、所有權全部 彰化縣○○鄉○○段000○0地號 2023 登記權利人張家寶、張家瑜，所有權各二分之一。